【裁判字號】    88,訴,3050
【裁判日期】    890216
【裁判案由】    損害賠償
【裁判全文】
臺灣高雄地方法院民事判決  八十八年度訴字第三０五０號
    原    告    丙○○○
                甲○○
    兼右  一人
    訴訟代理人  乙○○  住高雄.
    被    告    丁○○  住高雄.
右當事人間損害賠償事件，本院判決如左：
    主    文
被告應給付原告新台幣捌拾壹萬仟捌佰拾元，及自八十八年九月二日起至清償
日止，按週年利率百分之五計算之利息。
原告其餘之訴駁回。
訴訟費用由被告負擔十分之四、其餘由原告負擔。
本判決第一項於原告以新台幣貳拾柒萬貳仟元供擔保後得假執行。
原告其餘假執行之聲請駁回。
    事    實
甲、原告方面：
一、聲明：求為判決（一）被告應給付原告新台幣（下同）二百三十六萬二千六百十
    九元及自起訴狀繕本送達翌日起至清償日止，按週年利率百分之五計算之利息。
    （二）原告願供擔保請准宣告假執行。
二、陳述：
（一）被承受訴訟人姚厚德（原告）已於八十八年十一月二十二日死亡，依法由其繼
      承人配偶即原告丙○○○、子甲○○及乙○○三人聲明承受訴訟。
（二）被告丁○○於民國八十七年十一月二十日下午五時四十五分許，騎乘牌照號碼
      ＸＲＡ之五一五號重型機車，沿高雄市○○○路慢車道由北往南方向行駛，本
      應注意行車速度，應依標誌，在市區道路，時速不得超過四十公里，及汽車行
      駛時，駕駛人應注意車前狀況，並隨時採取必要之安全措施，且依當時情形，
      天候晴、夜間有照明、無缺陷、無障礙物、視距良好，又無不能注意之情形，
      竟疏於注意以時速四十至五十公里之速度超速行駛，途經凱旋二路與同慶路之
      交岔路口時，撞及沿同慶路行駛欲左轉凱旋二路之被承受訴訟人姚厚德所騎乘
      牌照號碼ＷＬＲ之九二八號輕型機車之左側腳踏板，姚厚德因而人車倒地，受
      有多發性腦內出血、腦浮腫、蜘蛛膜下腔出血，意識不清，姚厚德自遭撞及倒
      地後形同植物人，並已於八十八年十一月二十二日死亡。
（三）被承受訴訟人姚厚德之傷害係被告之過失行為所致，依民法第一百八十四條第
      一項規定，應負損害賠償責任，又依民法第一百九十三條、第一百九十五條等
      相關規定，原告等人基於繼承之法理及本身之慰藉金請求權，自得請求被告賠
      償，爰將請求之賠償分述如下：
（１）姚厚德自八十七年十一月二十日遭被告撞傷後，除初時於邱綜合醫院住院治療
      外，由於形同植物人，乃於八十八年一月二十二日轉入新立護理之家接受專業
      復健與看護，每月新台幣二萬八千元，至姚厚德死亡之八十八年十一月二十二
      日止，計十個月，每月二萬八千元，合計二十八萬元。
（２）姚厚德死亡前已支付醫藥費八萬二千六百十九元，原告等人自得基於繼承之法
      理，請求被告賠償。
（３）姚厚德係於起訴後死亡，其起訴請求精神慰藉金，原告等人基於繼承之法律關
      係自仍得請求，另原告等人係姚厚德之妻及子，因姚厚德死亡，自亦得請求相
      當之慰藉金，爰仍併請求如起訴狀所載之二百萬元慰藉金。
（四）是原告等人得請求被告賠償之金額共計為二百三十六萬二千六百十九元。並陳
      明願供擔保請准宣告假執行。又原告丙○○○目前重病療養中無工作，原告乙○○為工程師目前試用期甫屆滿月薪約二萬六千元，原告甲○○則為職業軍官
      月薪約三萬八千元。
三、證據：提出診斷證明書、醫療費用收據、住院證明書、起訴書、估價單等為證。
乙、被告方面：
一、聲明：求為判決駁回之訴。
二、陳述：
（一）被告對刑事判決所認定之事實均不爭執，然被告目前僅有能力賠償二十萬元。
（二）按依民法第二百十七條規定損害之發生或擴大，被害人與有過失者，法院得減
      輕賠償金額或免除之，依本院刑事八十八年交易字第四０七號判決書所認定「
      適有姚厚德騎乘．．．，亦疏於注意應至待轉區左轉，致丁○○所騎乘之機車
      撞及姚厚德．．．」，且當時姚厚德亦未戴安全帽，因而導致傷害之發生且擴
      大，原告等乃基於侵權行為規定之權利而為請求，自不能不負擔直接被害人之
      過失。
（三）另依民法第二百十八條規定損害非因故意或重大過失所致者，如其賠償致賠償
      義務人之生計有重影響時，法院得減輕其賠償金額。」今答辯乃靠打零工維生
      且無恒產，復因繳納有期徒刑易科罰金部分而向他人告貸，故今仍屬負債之中
      ，請審酌被害人就該事件亦與有過失，及被告之經濟狀況等，判決原告請求超
      過二十萬元以外部分之請求駁回。
三、證據：被告未提出任何書面證據。
丙、本院依職權調閱八十八年交易字第四０七號刑事全卷。
    理    由
一、原為原告之姚厚德於起訴後，已於八十八年十一月二十二日死亡，其法定繼承人
    為其妻丙○○○及子甲○○、乙○○，有原告提出之戶籍謄本可稽，茲原告丙○○○、甲○○、乙○○於姚厚德死亡後具狀聲明承受本件訴訟，核與民事訴訟法
    第一百七十五條第一項規定，並無不合。又原告等人主張基於繼承之法律關係及
    受有精神上之損害，均係基於被告丁○○侵權行為之法律關係而併請求精神慰藉
    金，茲被告丁○○對原告為承受訴訟及併訴請求精神慰藉金並無異議而為本案言
    詞辯論（參見八十九年一月二十八日本院言詞辯論筆錄）本院認原告所為訴之追
    加，並無礙被告之防禦及訴訟之終結，依修正民事訴訟法第二百五十五條第一項
    第一款第二項規定，即無不合，合先明。
二、本件原告主張：被告丁○○於民國八十七年十一月二十日下午五時四十五分許，
    騎乘牌照號碼ＸＲＡ之五一五號重型機車，沿高雄市○○○路由北往南方向行駛
    ，本應注意行車速度，應依標誌，在市區道路，時速不得超過四十公里，及汽車
    行駛時，駕駛人應注意車前狀況，並隨時採取必要之安全措施，且依當時情形，
    天候晴、夜間有照明、無缺陷、無障礙物、視距良好，又無不能注意之情形，竟
    疏於注意以時速四十至五十公里之速度超速行駛，途經凱旋二路與同慶路之交岔
    路口時，撞及沿同慶路由西向東欲左轉凱旋二路之原告丙○○○之夫、甲○○及
    乙○○之父姚厚德所騎乘牌照號碼ＷＬＲ之九二八號輕型機車之左側腳踏板，姚
    厚德因而人車倒地，受有多發性腦內出血、腦浮腫、蜘蛛膜下腔出血，意識不清
    等重傷害，其刑事責任亦經判決被告丁○○有罪確定在案，姚厚德自遭撞及倒地
    後形同植物人，並已於八十八年十一月二十二日死亡。而姚厚德生前因醫療及看
    護等增加生活上需要之費用計三十六萬二千六百一十九元及受精神上之損害，此
    部分由原告三人承受之；而原告丙○○○身為姚厚德之妻，甲○○及乙○○為姚
    厚德之子，三人因姚厚德之死亡而受有精神上之損害，爰仍併請求全部精神慰藉
    金共二百萬元；為此，依侵權行為之法律關係求為判決被告應給付原告丙○○○
    、甲○○及乙○○二百三十六萬二千六百一十九元，及自起訴狀繕本送達被告之
    翌日起至清償日止，按週年利率百分之五計算之利息等語。
三、被告則以對刑事判決所認定之事實均不爭執，然被告目前僅有能力賠償二十萬元
    。另按依民法第二百十七條規定主張依本院刑事八十八年交易字第四０七號判決
    書認定姚厚德亦疏於注意應至待轉區左轉及未戴安全帽，因而導致傷害之發生且
    擴大，原告等應負擔直接被害人之過失。又另依民法第二百十八條規定因被告乃
    靠打零工維生且無恒產，復因繳納有期徒刑易科罰金部分而向他人告貸等情狀，
    判決原告請求超過二十萬元以外部分之請求駁回等語，資為抗辯。
四、本件原告主張原告丙○○○之夫、原告甲○○、乙○○之父姚厚德，於八十七年
    十一月二十日十七時四十五分許，騎乘牌照號碼ＷＬＲ－九二八號輕型機車沿高
    雄市○○路由西向東行經高雄市○○○路與同慶路交岔路口處時，遭被告丁○○
    駕駛牌照號碼ＸＲＡ－五一五號重型機車撞及，因而人車倒地，受有多發性腦內
    出血、腦浮腫、蜘蛛膜下腔出血等重傷害，至八十八年十一月二十二日不治死亡
    之事實，已據提出戶籍登記簿謄本、診斷證明書、起訴書等（均影本）各一件為
    證，並經本院依職權調取本院八十八年度交易字第四０七號過失傷害刑事全卷查
    閱無訛，復為被告丁○○所不爭執，自堪信為真實。
五、按駕駛人在市區道路行車，時速不得超過四十公里及應注意車前狀況，並隨時採
    取必要之安全措施，道路交通安全規則第九十三條一項第一款前段、第九十四條
    第三項亦有明文。被告於右揭時地駕車本應注意上揭規定。經查，肇事路段係屬
    市區道路，行車速度時速自不得超過四十公里，被告於警訊時自承以時速約五十
    公里之速度超速行駛（本院八十八年交易字第四０七號刑事卷第十三頁），且警
    繪現場道路交通事故調查報告表所載當時情形係天候晴、夜間有照明、無缺陷、
    無障礙物、視距良好，並無不能注意之情形，復疏未注意車前狀況，採取適當之
    安全措施，致肇事撞及姚厚德因而倒地受傷，其有過失，已經明顯，且本院八十
    八年度交易字第四０七號刑事判決亦為相同認定，有本院依職權調取之上開刑事
    案卷可稽。而依現場照片及道路交通事故調查報告表所示，被告與姚厚德之車於
    撞擊後均倒於凱旋路快車道上靠近同慶路口處，且兩車倒地之處均在行人穿越道
    上相同方向等情，應認姚厚德於左轉彎時亦疏未注意不得佔用來車道搶先左轉之
    規定。本院審酌被告與姚厚德之過失比例情形，認本件被告丁○○之過失行為為
    本件車禍之肇事主因，而姚厚德之過失行為則為本件車禍之肇事次因。又被害人
    姚厚德於車禍發生後，已呈植物人之狀態，一直於醫療看護中，有原告提出之診
    斷證明書及住院證明書所載明，足見其死亡係導因於本件車禍所致，是姚厚德之
    死亡與被告丁○○之過失行為間，顯有相當之因果關係甚明。
六、按因故意或過失，不法侵害他人之權利者，負損害賠償責任；民法第一百八十四
    條第一項前段定有明文。查本件被告丁○○就本件車禍應負過失責任已如前述，
    復因而致被害人姚厚德死亡，則原告基於侵權行為之法律關係，請求被告應負賠
    償責任，自非無據，洵無不合。至原告得請求被告損害賠償之金額，分述如下：
（一）原告丙○○○、甲○○、姚宇承受被害人姚厚德請求部分：
    １、醫療及看護費用：原告主張被害人姚厚德生前就診醫治所支出之醫療等費用
        ，共支出八萬二千六百十九元，業據提出收據九紙為證，均為被害人姚厚德
        之醫療行為所必須支出或因醫療行為而增加之生活上支出，被告自應負賠償
        責任。另看護費用即姚厚德自八十八年一月二十二日住新立護理之家至八十
        八年十一月二十二日死亡為止，共計十個月，每月看護費用二萬八千元，共
        計二十八萬元，亦據提出新立護理之家住院證明書二紙，且為被告所不爭執
        ，此亦均屬不法侵害他人之身體或健康者，對於被害人因此喪失或減少勞動
        能力或增加生活上之需要時，應負損害賠償責任，被告自應負賠償責任。
    ２、精神慰撫金：被害人姚厚德自車禍發生後，已呈植物人狀態，日常生活無法
        自理，身心所受痛苦自非常人所能忍受；按不法侵害他人之身體、健康、名
        譽或自由者，被害人雖非財產上之損害，亦得請求賠償相當之金額，民法第
        一百九十五條第一項前段定有明文，則被害人姚厚德生前起訴請求被告應賠
        償其精神上之損害，自非無據。又此項以金額賠償之請求權，如已起訴者，
        得繼承之，民法第一百九十五條第二項定有明文，則原告丙○○○、甲○○
        、乙○○主張承受之，核非無據。爰審酌被害人姚厚德受傷之程度、車禍時
        已逾七十歲高齡、被告丁○○以臨時工為業資力不豐等情，本院認被害人姚
        厚德請求精神上之損害賠償金以二十萬元為適當。
（二）原告三人個人請求部分：
    １、精神慰撫金：按不法侵害他人致死者，被害人之父、母、子、女及配偶，雖
        非財產上之損害，亦得請求賠償相當之金額，民法第一百九十四條定有明文
        。查被害人姚厚德為原告丙○○○之夫、原告甲○○、乙○○之父，被害人
        雖已年逾七十歲，但終為原告丙○○○晚年之依靠，且甲○○、乙○○二人
        與姚厚德亦為骨肉至親，三人所受精神損害實難言喻，應為人情之常，是原
        告三人請求慰撫金，自無不合。爰審酌原告丙○○○年逾五十始喪夫，精神
        上所受之痛苦非輕、原告甲○○、乙○○二人喪父之痛，而被告丁○○任臨
        時工為業資力並不豐厚及原告甲○○、乙○○二人工作情況較穩定惟收入亦
        非甚鉅等情，本院認原告三人請求精神上之損害賠償金各以二十萬元為適當
        。
七、次按損害之發生或擴大，被害人與有過失者，法院得減輕賠償金額或免除之，民
    法第二百十七條第一項定有明文。而本件直接被害人姚厚德於損害之發生既屬與
    有過失已如前述，而原告等人為姚厚德之繼承人，當亦應承繼許厚德之過失，故
    本件仍有過失相抵原則之適用。本院審酌被告丁○○與姚厚德之肇事原因，認二
    人應就本件車禍發生之原因各負百分之七十及百分之三十之責任，依此標準計算
    ，則被告應賠償姚厚德之金額為三十九萬三千八百三十三元（元以下捨去不算入
    ），應賠償原告三人之精神慰撫金共四十二萬元。從而原告三人承受被害人姚厚
    德請求及基於自身之請求被告賠償之金額在八十一萬三千八百三十三元之範圍內
    為正當，逾此金額之請求即非正當，應予駁回。
八、綜上所述，本件原告丙○○○、甲○○、乙○○三人承受被害人姚厚德部分而請
    求被告應賠償之金額在三十九萬三千八百三十三元之範圍內，核無不合，應予准
    許。而原告三人個人請求被告應賠償四十二萬元部分，亦屬正當，應予准許；而
    逾此範圍外之金額部分，洵非正當，要難准許，應予駁回。是原告三人請求被告
    應賠償共八十一萬三千八百三十三元元，及自起訴狀繕本送達被告之翌日（即八
    十八年九月二日）起至清償日止，按週年利率百分之五計算之遲延利息，亦屬正
    當，應予准許；但其請求逾上開應准許之金額部分，於法無據，要難准許，應予
    駁回。
九、本件原告陳明願供擔保聲請宣告假執行，經核就原告勝訴訴部分並無不合，爰酌
    定相當之擔保金額准許之；至原告敗訴部分，其假執行聲請已失所附麗，應併予
    駁回。
據上論結：本件原告之訴為一部有理由、一部無理由，依民事訴訟法第七十九條但書
、八十五條第一項前段、第三百九十條第二項，判決如主文。
中    華      民      國  八十九    年      二    月    十六    日
                              臺灣高雄地方法院民事第一庭
~B法      官  林玉心
右為正本係照原本作成。
如不服本判決，應於送達後廿日內，向本院提出上訴狀並表明上訴理由，如於本
判決宣示後送達前提起上訴者，應於判決送達後十日內補提上訴理由書（須附繕本）。
中    華      民      國  八十九    年    二      月    十六      日
~B法院書記官  鄒茂瑜


司法院資訊處製作；財團法人民間司法改革基金會備份。
